【裁判字號】    92,訴,83
【裁判日期】    920623
【裁判案由】    分配表異議之訴
【裁判全文】
臺灣臺中地方法院民事判決  九十二年度訴字第八三號
    原      告  甲○○
    訴訟代理人  劉榮滄  律師
    被      告  乙○○
    訴訟代理人  李東炫  律師
    被      告  丙○○        .
右當事人間分配表異議之訴等事件，本院判決如左：
    主      文
確認被告乙○○與被告丙○○就坐落臺中縣清水鎮○○段一二一二地號、一二一五地
號、一二二八地號及一三四七之六地號土地，於民國八十九年七月十一日以臺中縣清
水地政事務所八九年字號清登資字第一九一五００號所設定之權利價值新臺幣伍佰萬
元抵押權及所擔保之新臺幣伍佰萬元債權均不存在。
臺灣臺中地方法院九十年度民執六字第一五一九０號民事強制執行事件，於九十一年
十一月十三日製作定於同年十二月廿日分配之如附件所示分配表(一)所列第五次序被告
乙○○之第一順位抵押權（債權原本新臺幣伍佰萬元，分配金額佰玖拾捌萬捌仟伍
佰玖拾柒元）部分，應予剔除，不得列入受償分配。
原告其餘之訴駁回。
訴訟費用由被告乙○○負擔三分之一、被告丙○○負擔三分之一、餘由原告負擔。
    事      實
甲、原告方面：
  一、聲明：
      （一）確認被告乙○○與被告丙○○就坐落臺中縣清水鎮○○段一二一二地號
            、一二一五地號、一二二八地號及一三四七之六地號土地（下稱系爭四
            筆土地），於民國八十九年七月十一日以臺中縣清水地政事務所八九年
            字號清登資字第一九一五００號所設定之權利價值新臺幣（下同）五百
            萬元之抵押權（下稱系爭一般抵押權）及所擔保之五百萬元借款債權均
            不存在。
      （二）被告乙○○應將系爭權利價值五百萬元之一般抵押權登記予以塗銷。
      （三）臺灣臺中地方法院九十年度民執六字第一五一九０號民事強制執行事件
            ，於九十一年十一月十三日製作定於同年十二月廿日分配之分配表(一)所
            列第五次序被告乙○○之第一順位抵押權不得列入受償分配。
  二、陳述：被告丙○○之子即少年陳漢遠與訴外人蔡志華、林政憲、李永吉、廖志
      偉、吳家豪等人，於八十八年四月十九日下午十時三十分許，基於共同殺人之
      犯意聯絡，分乘三部機車，共同前往臺中縣太平市○○路一二四號四樓原告之
      子黃振岳住處尋仇，並持預藏刀械砍殺黃振岳，致黃振岳受有左胸部銳器創傷
      之傷害，雖經在場之友人送醫急救，仍因失血過多不治死亡，陳漢遠上開犯行
      業經法院判處有期徒刑十二年確定在案。原告乃對被告丙○○提起刑事附帶民
      事賠償請求，亦經鈞院於八十九年十二月廿八日以八十九年度訴字第七一八號
      民事損害賠償事件判決被告丙○○應與少年陳漢遠連帶給付原告一百九十四萬
      二千五百一十五元及利息。因被告丙○○拒不履行給付義務，原告乃向鈞院民
      事執行處聲請執行被告丙○○名下之財產（九十年度民執六字第一五一九０號
      ），嗣經執行法院檢附分配表通知實行分配，原告乃發現被告丙○○所有坐落
      臺中縣清水鎮○○段一二一二地號、一二一五地號、一二二八地號及一三四七
      之六地號之系爭四筆土地於八十九年七月十一日以臺中縣清水地政事務所八九
      年字號清登資字第一九一五００號設定權利價值五百萬元之系爭一般抵押權登
      記與被告乙○○。因被告丙○○與乙○○為兄弟關係，且被告丙○○於鈞院八
      十九年度訴字第七一八號民事損害賠償事件審理中，已知其將敗訴，其竟與被
      告乙○○勾串脫產，在無任何實際之借貸關係情形下通謀虛偽設定系爭第一順
      位之一般抵押權，以使被告乙○○得就系爭四筆土地拍賣所得價金優先受償，
      並致原告及其他執行債權人未能獲得滿足清償。被告乙○○、丙○○上開偽造
      文書罪嫌，現由臺灣臺中地方法院檢察署檢察官偵查中（九十一年度發查字第
      五一五二號）。被告乙○○與被告丙○○所設定之系爭一般抵押權所擔保之借
      款債權既不存在，原告爰為如訴之聲明所示之主張。
  三、對被告抗辯之陳述：被告乙○○雖抗辯於系爭權利價值五百萬元之一般抵押權
      設定登記前，即曾陸續借款予被告丙○○，合計金額達二百五十萬元，然卻未
      能提出任何證據供為證明，顯屬通謀虛偽不實。另被告乙○○所提出於八十九
      年九月七日匯款二百五十萬元予被告榮吉部分，縱認屬實，然因該筆匯款之日
      期為八十九年九月七日，晚於系爭權利價值五百萬元一般抵押權登記日期八十
      九年七月十一日，有違一般抵押權設定前應先有債權存在之成立上從屬性規定
      。系爭一般抵押權設定當時既無所擔保之五百萬元債權存在，所為系爭一般抵
      押權之設立登記，自非合法。
  四、證據：提出臺灣臺中地方法院九十年度民執六字第一五一九０號民事強制執行
      事件通知函（附分配表）一份、戶籍資料三份、最高法院八十九年度臺上字第
      四八九九號刑事判決、臺灣臺中地方法院八十八年度少重訴字第六號刑事判決
      、臺灣臺中地方法院八十九年度訴字第七一八號民事判決、確定證明書各一份
      、土地登記謄本四份、刑事告訴狀一份及學者見解一份為證（均為影本）。
乙、被告乙○○方面：
  一、聲明：原告之訴駁回。
  二、陳述：被告乙○○於系爭權利價值五百萬元之一般抵押權設定登記前，即曾於
      八十五年至八十九年間陸續借款予被告丙○○，合計金額達二百五十萬元，被
      告乙○○又於八十九年九月七日另再匯款二百五十萬元予被告丙○○，足證被
      告乙○○對被告丙○○確有合計五百萬元之消費借貸債權存在，原告主張被告
      乙○○與丙○○通謀虛偽製造假債權，應負舉證之責，其既未證明被告乙○○
      與丙○○間有何通謀虛偽思表示存在，則其訴請確認系爭一般抵押權及所擔保
      之五百萬元消費借貸債權不存在，自非有據。且縱認被告乙○○與丙○○就系
      爭權利價值五百萬元之一般抵押權設定登記有通謀虛偽不實之情形，其法律效
      果亦僅生系爭一般抵押權設定登記意思表示無效，並未賦予原告得以自己名義
      逕行訴請被告乙○○塗銷系爭一般抵押權之實體法上請求權。另查，被告丙○
      ○係於八十九年七月十一日設定系爭一般抵押權登記予被告乙○○，被告丙○
      ○取得系爭四筆土地所有權之發生原因（即繼承之時點）為八十八年十二月廿
      六日，而原告獲得損害賠償訴訟判決之日期為八十九年十二月廿八日，晚於系
      爭一般抵押權設定登記之日，被告丙○○果有脫產之意，大可於繼承當時即為
      虛偽之拋棄繼承表示，或於繼承後判決前處分上開土地，或將全部財產均設定
      高額抵押權予被告乙○○，然而被告乙○○僅就系爭四筆土地部分取得抵押權
      之設定登記，足見被告乙○○與丙○○間並無通謀虛偽不實之避債行為。末按
      ，系爭一般抵押權登記當時，被告乙○○雖尚未匯款二百五十萬元予被告丙○
      ○，但此乃因被告二人約定先設定再付款之故，且消費借貸契約因民法修正刪
      除第四百七十五條之規定，而不再採「要物契約」性質，故被告乙○○與丙○
      ○既達成借貸合意在先，嗣設定一般抵押權登記在後，自無礙於消費借貸契約
      之合法成立，原告主張系爭一般抵押權之設定登記，違反抵押權成立從屬性云
      云，核非有據，被告乙○○自得本於第一順位抵押權人之地位依法參與分配。
  三、證據：提出儲金簿封面及內頁影本一份為證。
丙、被告丙○○方面：未於最後言詞辯論期日到場，惟據其先前到場所為陳述略述如
    後：
  一、聲明：原告之訴駁回。
  二、陳述：被告丙○○因遭人倒會，乃陸續向被告乙○○借款五百萬元，借款所得
      或供家用，或供償債，並無與被告乙○○通謀為虛偽不實之借貸等語。
  三、證據：提出遭倒會之支票四紙、本票一紙及互助會會單一份為證（均為影本）
      。
丙、本院依職權調閱九十年度民執六字第一五一九０號、九十一年度民執六字第四五
    五九六號民事強制執行卷宗，另向臺中縣清水地政事務所調取系爭權利價值五百
    萬元之一般抵押權設定登記申請資料到院參辦。
    理    由
一、程序方面：
    （一）按債權人或債務人對於分配表所載各債權人之債權或分配金額有不同意者
          ，應於分配期日一日前，向執行法院提出書狀，聲明異議，又債權人或債
          務人之異議，因受通知之債權人或債務人為反對之陳述而未終結者，為異
          議之債權人或債務人得向執行法院對為反對陳述之債權人或債務人提起分
          配表異議之訴，強制執行法第三十九條第一項、第四十一條第一項分別定
          有明文。查本件原告為本院九十年度民執六字第一五一九０號強制執行事
          件之執行債權人，其對本院於九十一年十一月十三日製作定於同年十二月
          廿日分配之分配表(一)所列第五次序被告乙○○第一順位抵押權分配金額三
          百九十八萬八千五百九十七元提出異議，因被告乙○○未表同意，異議程
          序並未終結，是原告對被告乙○○提起分配表異議之訴，自屬適法，合先
          敘明。
    （二）次按，確認法律關係之訴，非原告有即受確認判決之法律上利益者，不得
          提起之，民事訴訟法第二百四十七條第一項前段定有明文。所謂「即受確
          認判決之法律上利益」，指因法律關係之存否不明確，致原告在私法上之
          地位有受侵害之危險，而此項危險得以對於被告之確認判決除去之者而言
          ，最高法院二十七年度上字第三一六號判例意旨可參。本件原告主張被告
          乙○○與被告丙○○間就系爭四筆土地所設定之系爭一般抵押權及所擔保
          之五百萬元借款債權，均屬通謀虛偽而不存在。因為被告二人所否認，是
          兩造就被告乙○○與被告丙○○間就系爭四筆土地所設定之系爭一般抵押
          權及所擔保之五百萬元借款債權是否存在，顯有爭執。原告追加請求確認
          系爭一般抵押權及所擔保之五百萬元借款債權不存在之訴，應認其有即受
          確認判決之法律上利益。另其追加被告丙○○為確認之訴之共同被告，因
          此項抵押權及所擔保之債權關係是否存在，就被告乙○○與被告丙○○而
          言在實體法上具有不可分性，自有合一確定之必要，而應為一致之判決，
          屬類似必要共同訴訟，而有民事訴訟法第五十六條第一項規定適用（最高
          法院八十二年度第二次民事庭會議決議參酌），加以其基礎事實同一，復
          不甚礙被告乙○○之防禦及訴訟之終結，所為追加，應予准許。
    （三）被告丙○○經合法通知，未於最後言詞辯論期日到場，核無民事訴訟法第
          三百八十六條所列各款情形，爰依原告之聲請，就被告丙○○部分，由其
          一造辯論而為判決。
二、本件原告起訴主張被告丙○○之子即少年陳漢遠與訴外人蔡志華、林政憲、李永
    吉、廖志偉、吳家豪等人，於八十八年四月十九日下午十時三十分許，基於共同
    殺人之犯意聯絡，分乘三部機車，共同前往臺中縣太平市○○路一二四號四樓原
    告之子黃振岳住處尋仇，並持預藏刀械砍殺黃振岳，致黃振岳受有左胸部銳器創
    傷之傷害，雖經在場之友人送醫急救，仍因失血過多不治死亡，陳漢遠上開犯行
    業經法院判處有期徒刑十二年確定在案。原告乃對被告丙○○提起刑事附帶民事
    賠償請求，亦經本院於八十九年十二月廿八日以八十九年度訴字第七一八號民事
    損害賠償事件判決被告丙○○應與少年陳漢遠連帶給付原告一百九十四萬二千五
    百一十五元及利息。因被告丙○○拒不履行給付義務，原告乃向本院民事執行處
    聲請執行被告丙○○名下之財產（九十年度民執六字第一五一九０號），嗣經執
    行法院檢附分配表通知實行分配，原告發現被告丙○○所有坐落臺中縣清水鎮○
    ○段一二一二地號、一二一五地號、一二二八地號及一三四七之六地號之系爭四
    筆土地於八十九年七月十一日以臺中縣清水地政事務所八九年字號清登資字第一
    九一五００號設定權利價值五百萬元之系爭一般抵押權登記與被告乙○○。因被
    告丙○○與乙○○為兄弟關係，且被告丙○○於本院八十九年度訴字第七一八號
    民事損害賠償事件審理中，已知其將敗訴，其竟與被告乙○○勾串脫產，在無任
    何實際之借貸關係情形下通謀虛偽設定系爭第一順位之一般抵押權，以使被告乙
    ○○得就系爭四筆土地拍賣所得價金優先受償，並致原告及其他執行債權人未能
    獲得滿足清償。被告乙○○、丙○○上開偽造文書罪嫌，現由臺灣臺中地方法院
    檢察署檢察官偵查中（九十一年度發查字第五一五二號）。被告乙○○與被告丙
    ○○所設定之系爭一般抵押權所擔保之借款債權既不存在，原告爰為如訴之聲明
    所示之主張等語。
三、被告乙○○、丙○○則否認有通謀虛偽製造假債權，及設定不實之系爭第一順位
    一般抵押權之情事，並以：被告丙○○因遭人倒會，乃陸續向被告乙○○陸續借
    款，被告乙○○於權利價值五百萬元之系爭一般抵押權設定登記前，即曾多次借
    款予被告丙○○，合計金額達二百五十萬元，被告乙○○嗣又匯款二百五十萬元
    予被告丙○○，足證被告乙○○對被告丙○○確有合計五百萬元之借款債權存在
    ，原告主張被告乙○○與被告丙○○通謀虛偽製造假債權，應負舉證之責。且縱
    認被告乙○○與被告丙○○間就系爭一般抵押權之設定登記有通謀虛偽不實之情
    形，然法律效果亦僅生抵押權設定登記之意思表示無效而已，並未賦予原告得以
    自己名義訴請被告乙○○塗銷系爭一般抵押權登記之實體上請求權，原告逕行訴
    請塗銷系爭一般抵押權登記，於法不合。另被告乙○○雖係於八十九年七月十一
    日設定系爭一般抵押權登記後，始另行匯款二百五十萬元予被告榮吉，但此一付
    款日期乃係基於被告二人間之約定所為，況消費借貸關係已因民法修正刪除第四
    百七十五條規定而不採「要物契約」性質，故被告乙○○與被告丙○○既先達成
    借貸合意在先，白無礙於消費借貸契約之合法成立。原告主張系爭一般抵押權之
    設定登記違反成立上從屬性云云，核非有據，被告乙○○自得本於第一順位抵押
    權人之地位，依法參與分配並優先受償等語，資為抗辯。
四、查被告丙○○之子即少年陳漢遠與訴外人蔡志華、林政憲、李永吉、廖志偉、吳
    家豪等人，於八十八年四月十九日下午十時三十分許，基於共同殺人之犯意聯絡
    ，分乘三部機車，共同前往臺中縣太平市○○路一二四號四樓原告之子黃振岳住
    處尋仇，並持預藏刀械砍殺黃振岳，致黃振岳受有左胸部銳器創傷之傷害，雖經
    在場之友人送醫急救，仍因失血過多不治死亡，陳漢遠所所犯行業經法院判處有
    期徒刑十二年確定在案。原告乃對被告丙○○提起刑事附帶民事賠償請求，而經
    本院於八十九年十二月廿八日以八十九年度訴字第七一八號民事判決，判決被告
    丙○○應與少年陳漢遠連帶給付原告一百九十四萬二千五百一十五元及利息並告
    確定。原告並向本院民事執行處聲請執行被告丙○○名下之財產（九十年度民執
    六字第一五一九０號），而被告丙○○所有坐落臺中縣清水鎮○○段一二一二地
    號、一二一五地號、一二二八地號及一三四七之六地號之系爭四筆土地，前於八
    十九年七月十一日曾以臺中縣清水地政事務所八九年字號清登資字第一九一五０
    ０號設定權利價值五百萬元之系爭一般抵押權登記與被告乙○○等情，業據原告
    提出本院九十年度民執六字第一五一九０號民事強制執行事件通知函（附分配表
    ）一份、戶籍資料三份、最高法院八十九年度臺上字第四八九九號刑事判決、本
    院八十八年度少重訴字第六號刑事判決、八十九年度訴字第七一八號民事判決、
    確定證明書各一份及土地登記謄本四份為證，核與本院依職權調閱本院九十年度
    民執六字第一五一九０號、九十一年度民執六字第四五五九六號民事強制執行卷
    宗，及向臺中縣清水地政事務所調取之系爭一般抵押權設定登記申請資料內容相
    符，且為被告所不爭執，核屬實在。
五、按表意人與相對人通謀而為虛偽意思表示者，其意思表示無效。民法第八十七條
    第一項前段定有明文。次按，所謂通謀為虛偽意思表示，乃指表意人與相對人互
    相故意為非真意之表示而言。另按，第三人主張表意人與相對人通謀而為虛偽意
    思表示者，該第三人應負舉證之責。又民事訴訟如係由原告主張權利者，應先由
    原告負舉證之責，若原告先不能舉證，以證實自己主張之事實為真實，則被告就
    其抗辯事實即令不能舉證，或其所舉證據尚有疵累，亦應駁回原告之請求（最高
    法院六十二年度台上字第三一六號、四十八年度台上字第二九號及十七年度上字
    第九一七號判例意旨參照）。本件原告主張被告乙○○與被告丙○○間就系爭一
    般抵押權及所擔保之開五百萬元借款債權，均屬通謀虛偽意思表示而為無效一節
    ，為被告乙○○與被告丙○○所否認。揆諸右開判例意旨，原告固應就被告間之
    通謀虛偽事實，負舉證責任。惟按，舉證責任之分配，並非唯有此一原則，蓋主
    張積極事實者應負舉證責任，主張消極事實者不負舉證責任；另主張法律關係存
    在之當事人，就該法律關係發生所須具備之特別要件，負舉證責任，而金錢借貸
    契約為要物契約，應由貸與人就交付金錢之事實負舉證責任（最高法院八十九年
    台上字第二０六一號判決意旨參照）。再參諸民事訴訟法第二百七十七條規定，
    「當事人主張有利於己之事實者，就其事實有舉證之責任。但法律別有規定，或
    依其情形顯失公平者，不在此限」，及第三人主張表意人與相對人通謀而為虛偽
    意思表示之情形下，因該第三人並非所主張之通謀虛偽意思表示之法律關係當事
    人，是否屬通謀虛偽？乃為極其隱密之事，非外人所能輕易知悉，故如將通謀虛
    偽之舉證責任全然歸於該第三人，於理並不公平，且最高法院四十八年度台上字
    第二九號判例，並未敘明所述舉證責任歸屬之法理依據，亦未區分通謀虛偽意思
    之不同情形。本院因認於第三人主張表意人與相對人為通謀虛偽意思表示時，該
    項意思表示所成立之法律關係，如屬積極事實且須具備特別要件者，則主張該項
    法律關係確實存在之當事人（即表意人與相對人），就該法律關係合法成立所需
    具備之要件，亦應負舉證責任，始為公允。爰本於此項舉證責任分配之法則，就
    兩造爭執各點分述如後：
    （一）坐落臺中縣清水鎮○○段一二一二地號、一二一五地號、一二二八地號及
          一三四七之六地號土地，於民國八十九年七月十一日以臺中縣清水地政事
          務所八九年字號清登資字第一九一五００號所設定之權利價值五百萬元之
          系爭一般抵押權及所擔保之五百萬元債權部分：
          １、查被告二人雖否認有通謀虛偽意思表示之情事，並謂民法業於八十八
              年四月廿一日修正刪除第四百七十五條之規定而不採要物性，渠二人
              間確實在八十五年至八十九年七月十日止，有合計二百五十萬元之消
              費借貸債權關係云云。然而，並未提出任何積極證據，供為其二人於
              系爭一般抵押權設定登記前確有合計二百五十萬元之借款交付之證明
              。
          ２、按民法於八十八年四月廿一日修正時，雖刪除該法第四百七十五條「
              消費借貸，因金錢或其他代替物之交付而生效力」之規定，然其修正
              理由為：「消費借貸，通說認係要物契約，惟依原條文及第四百七十
              五條合併觀察，易使人誤為消費借貸為諾成契約，而以物之交付為其
              生效要件。為免疑義，爰予修正」，故民法修正刪除該法第四百七十
              五條規定，僅係為免玆生疑義，始為修正，並未變更消費借貸之要物
              契約性質。
          ３、被告就其二人所稱自八十五年間起至八十九年七月十日申請辦理系爭
              一般抵押權設定登記時止，曾多次成立合計二百五十萬元之消費借貸
              關係一節，除就合計二百五十萬元之鉅額借款交付情事，未能提出任
              何積極證據資供為證外，亦無任何利息約定或繳息證明可資佐證，尚
              難遽認其二人自八十五年間起至八十九年七月十日設定系爭一般抵押
              權時止，業已成立合計二百五十萬元之借款債權。是被告二人此部分
              系爭一般抵押權設定登記前渠二人間已存在有合計二百五十萬元之借
              款債權之抗辯，尚不足採。
          ４、另查，依被告乙○○所提出儲金簿封面及內頁影本內容觀之，被告陳
              榮中固曾於八十九年九月七日匯款二百五十萬元至被告丙○○在潭子
              郵局所開立第０七０七七九號郵政存簿儲金帳戶內。惟按，一般抵押
              權與最高限額抵押權之性質不同，前者必須先有債權存在，而後始得
              為擔保該債權而設定抵押權；後者則係為擔保現在已發生或將來可能
              發生之債權，提供不動產以為擔保，至設定抵押權時，所擔保之債權
              是否存在，則非所問。而當事人間究成立何種抵押權，應以設定登記
              之內容為斷（最高法院七十一年台抗字第三○六號判例、九十年度台
              上字第一０二二號判決意旨參照）。本件被告乙○○固有於八十九年
              九月七日匯款二百五十萬元予被告丙○○之事實，惟依消費借貸契約
              之要物性，被告乙○○與被告丙○○間因上開二百五十萬元匯款行為
              所成立之消費借貸債權，應於八十九年九月七日始行成立。然被告陳
              榮中與被告丙○○就系爭四筆土地於八十九年七月十一日以臺中縣清
              水地政事務所八九年字號清登資字第一九一五００號所設定之權利價
              值五百萬元之系爭抵押權，係屬一般抵押權而非最高限額抵押權，其
              送件日期為八十九年七月十日，登記日期為同年月十一日，早於上開
              二百五十萬元匯款之八十九年九月七日二個月之久。足證系爭一般抵
              押權設定當時，上開八十九年九月七日所成立之二百五十萬元消費借
              貸債權尚未合法成立。則揆之前揭一般抵押權應從屬於所擔保之債權
              存在之說明，本件被告二人於八十九年九月七日所成立之二百五十萬
              元消費借貸債權，自非八十九年七月十一日所設定權利價值五百萬元
              之系爭一般抵押權所擔保之債權範圍。是被告乙○○與被告丙○○就
              系爭四筆土地所設定之權利價值五百萬元之系爭一般抵押權，於抵押
              權設定當時，尚無實際債權存在，則權利價值五百萬元之系爭一般抵
              押權及其所擔保之五百萬元債權，自均不存在。從而，原告訴請確認
              系爭權利價值五百萬元之一般抵押權及該抵押權所擔保之五百萬元債
              權均不存在，為有理由，應予准許。
    （二）原告訴請被告乙○○塗銷系爭權利價值五百萬元之一般抵押權登記部分：
          查被告乙○○與被告丙○○就坐落臺中縣清水鎮○○段一二一二地號、一
          二一五地號、一二二八地號及一三四七之六地號土地，於八十九年七月十
          一日以臺中縣清水地政事務所八九年字號清登資字第一九一五００號所設
          定權利價值五百萬元之系爭一般抵押權，於抵押權設定當時，因無實際債
          權存在，而未合法成立一節，固如前述。惟按，債務人與第三人通謀而為
          虛偽意思表示，其意思表示無效，此時，債權人僅得依民法第二百四十二
          條規定「代位」債務人行使債權人之權利而訴請第三人回復原狀，以保全
          其債權，如逕以自己名義請求塗銷登記，於法即非有據（最高法院七十年
          度台上字第一八七一號、六十九年度台上字第三七一九號判決意旨參照）
          。本件原告並非系爭一般抵押權設定契約之當事人，亦非系爭四筆土地之
          所有人，則其逕以自己之名義而非本於代位權之主張，請求被告乙○○塗
          銷權利價值五百萬元之系爭一般抵押權設定登記，於法自非有據。所為塗
          銷系爭一般抵押權設定登記之請求，應予駁回。
    （三）本院九十年度民執六字第一五一九０號民事強制執行事件，於九十一年十
          一月十三日製作定於同年十二月廿日分配之如附件所示分配表(一)所列第五
          次序被告乙○○之第一順位抵押權（債權原本新臺幣伍佰萬元，分配金額
          佰玖拾捌萬捌仟伍佰玖拾柒元）應否列入分配優先受償部分：
          １、查被告乙○○與被告丙○○就坐落臺中縣清水鎮○○段一二一二地號
              、一二一五地號、一二二八地號及一三四七之六地號土地，於八十九
              年七月十一日以臺中縣清水地政事務所八九年字號清登資字第一九一
              五００號所設定權利價值五百萬元之系爭一般抵押權，於抵押權設定
              當時，因無實際債權存在而不存在一節，業如前述。
          ２、被告乙○○對被告丙○○所有系爭四筆土地既無合法之一般抵押權存
              在，則被告乙○○於本院九十年度民執六字第一五一九０號民事強制
              執行事件就系爭四筆土地拍賣所得之價金，自無本於第一順序抵押權
              人之地位而優先受償之權利。從而，本院九十年度民執六字第一五一
              九０號民事強制執行事件，於九十一年十一月十三日製作定於同年十
              二月廿日分配之如附件所示分配表(一)所列第五次序被告乙○○之第一
              順位抵押權（債權原本新臺幣伍佰萬元，分配金額佰玖拾捌萬捌仟
              伍佰玖拾柒元）應予剔除，不得列入優先受償。至被告乙○○能否本
              於其對被告丙○○之上開八十九年九月七日所成立之另筆二百五十萬
              元借款債權而依普通債權人之地位聲明參與分配，則屬另事，附此敘
              明。
六、綜上所述，被告乙○○與被告丙○○就系爭四筆土地於八十九年七月十一日以臺
    中縣清水地政事務所八九年字號清登資字第一九一五００號所設定之權利價值五
    百萬元之系爭一般抵押權所擔保之五百萬元債權並不存在，系爭一般抵押權登記
    有違抵押權成立之從屬性而不存在。故本院九十年度民執六字第一五一九０號民
    事強制執行事件，於九十一年十一月十三日製作定於同年十二月廿日分配之如附
    件所示分配表(一)所列第五次序被告乙○○之第一順位抵押權（債權原本新臺幣伍
    佰萬元，分配金額佰玖拾捌萬捌仟伍佰玖拾柒元）部分，應予剔除，而不得列
    入優先受償。至原告所訴請被告乙○○應塗銷權利價值五百萬元之系爭一般抵押
    權設定登記部分，因原告並非系爭一般抵押權設定契約之當事人，亦非系爭四筆
    土地之所有人，其以自己名義請求塗銷權利價值五百萬元之系爭一般抵押權登記
    ，則非有據，此部分塗銷登記之主張，應予駁回。
七、本件事證已臻明確，兩造其餘攻擊防禦方法與舉證，核與判決結果無影響，爰不
    逐一論述，附此敘明。
八、據上論結，原告之訴為一部有理由，一部無理由，依民事訴訟法第七十九條但書
    、第八十五條第一項但書，判決如主文。
中      華      民      國    九十二    年      六      月    二十三    日
                              臺灣臺中地方法院民事第三庭
~B法      官  林宗成
右為正本係照原本作成
如不服本判決，應於判決送達後二十日內，向本院提出上訴狀。
中      華      民      國    九十二    年      六      月    二十三    日
~B法院書記官


司法院資訊處製作；財團法人民間司法改革基金會備份。
